【裁判字號】    99,交聲,985
【裁判日期】    990604
【裁判案由】    交管條例聲異
【裁判全文】
臺灣板橋地方法院交通事件裁定        99年度交聲字第985號
原處分機關  交通部公路總局臺北區監理所板橋監理站
異  議  人
即受處分人  乙○○
上列受處分人即異議人因違反道路交通管理處罰條例案件，對於
交通部公路總局臺北區監理所板橋監理站中華民國99年4 月12日
所為之處分（原處分案號：板監裁字第裁41-C00000000號），聲
明異議，本院裁定如下：
    主  文
原處分關於乙○○酒精濃度超過規定標準，罰鍰新臺幣肆萬伍仟
元及吊扣駕駛執照拾貳個月部分之處分均撤銷。
前開撤銷部分乙○○均不罰。
其餘異議駁回。
    理  由
一、原處分意旨略以：異議人即受處分人乙○○於民國99年1 月
    28日13時12分許，騎乘車號CPX-111 號重型機車，行經臺北
    縣永和市○○路與永元路口時，為警測得吐氣所含酒精成分
    為每毫升0.68毫克，有「汽車駕駛人酒精濃度超過規定標準
    （0.55毫克以上）」之違規行為，經臺北縣政府警察局永和
    分局秀朗派出所警員當場填製臺北縣政府警察局北縣警交大
    字第C00000000 號舉發違反道路交通管理事件通知單（下稱
    舉發通知單）舉發，再經原處分機關於99年4 月12日以板監
    裁字第裁41-C00000000號違反道路交通管理事件裁決書，依
    道路交通管理處罰條例第35條第1 項第1 款之規定，裁處罰
    鍰新臺幣（下同）45,000元、吊扣駕駛執照12個月，並依同
    條例第24條第1 項第2 款（原裁決書漏載第1 項第2 款）之
    規定，施以道路交通安全講習。
二、異議意旨略以：伊當天係飲酒後牽引上開機車，於返家途中
    因重心不穩摔倒，並非騎乘機車，且此違規行為因同時觸犯
    公共危險罪，伊於警詢時受警員誘導訊問，而被移送地檢署
    ，並於復查時，該警員為不實陳述，致復查確定，此侵害伊
    財產權和訴訟權甚重，為此聲明異議，請求撤銷原處分云云
    。
三、按道路交通管理處罰條例所稱之汽車，包括機器腳踏車，道
    路交通管理處罰條例第3 條第8 款定有明文。次按汽車駕駛
    人，駕駛汽車經測試檢定有下列情形之一者，處新臺幣15,0
    00元以上60,000元以下罰鍰，並當場移置保管該汽車及吊扣
    其駕駛執照1 年；因而肇事致人受傷者，並吊扣其駕駛執照
    2 年；致人重傷或死亡者，吊銷其駕駛執照，並不得再考領
    ：一、酒精濃度超過規定標準。又汽車駕駛人，有下列情形
    之一者，應接受道路交通安全講習：二、有第35條第1 項規
    定之情形，同條例第35條第1 項第1 款、第24條第1 項第2
    款分別定有明文。
四、經查：
  (一)異議人於99年1 月28日13時12分許，騎乘車號CPX-111 號重
    型機車，行經臺北縣永和市○○路與永元路口時，為警測得
    吐氣所含酒精成分為每毫升0.68毫克，有「汽車駕駛人酒精
    濃度超過規定標準（0.55毫克以上）」之違規行為，業據證
    人即舉發警員甲○○於本院訊問時證述明確，並有舉發通知
    單1 紙（見本院卷第18頁）、酒精濃度測定紀錄表、汽車駕
    駛人酒後生理協調平衡檢測紀錄表各1 紙（見本院卷第27、
    28頁）及現場照片4 幀在卷可稽（見本院卷第18、27至30、
    39頁），堪認屬實。又因受處分人上揭違規行為同時涉犯刑
    法第185 條之3 公共危險罪，業經警方移送臺灣板橋地方法
    院檢察署檢察官偵查後，以99年度速偵字第802 號聲請簡易
    判決處刑，經本院以99年度交簡字第1389號判決判處有期徒
    刑3 月，如易科罰金，以新臺幣1,000 元折算1 日確定等情
    ，此有本院99年度交簡寁第138 號判決書及臺灣高等法院被
    告前案紀錄表各1 件在卷可按（見本院卷第41至45頁），此
    部分事實，亦堪認定。又異議人之重型機車駕駛執照前於97
    年4 月16日已經監理機關裁處吊銷，而異議人於前開違規時
    ，乃係持有小客車普通駕駛執照等情，有機車駕照基本資料
    及汽車駕照基本資料2 紙附卷可考（見本院卷第15頁反面、
    18頁反面），應堪認定。異議人雖以前詞置辯，惟證人即舉
    發警員甲○○於本院訊問時明確具結證稱：當天我是在派出
    所內備勤，就有民眾到派出所來說，有人在臺北縣永和市○
    ○路及永元路口騎車不穩摔倒，我就前往查看，到了該路口
    ，我就馬上拿攝影機拍照攝影，我看到異議人的車倒地，而
    且是倒在馬路的正中央，異議人則站在機車旁邊，庭呈照片
    ，我就問異議人是否跟人發生擦撞，異議人說沒有，在交談
    過程中，我有聞到異議人有酒味，詢問異議人有無騎車到這
    邊，異議人否認，我就通知線上警網同仁帶酒測器過來，就
    對異議人進行酒測，就開單告發，並且把異議人帶回派出所
    等語（見本院卷第37頁反面至38頁），而證人甲○○係於執
    行勤務當中，偶然發現本件違規事實，衡情應無設詞攀誣，
    或虛構違規事實以陷害異議人之可能。再警員執行公務時，
    本身即受有行政懲處責任之監督，且其到庭具結作證，更係
    以刑事責任擔保其證言之真實性，故證人前開證述內容，以
    及其所紀錄舉發之本件違規事實，應無不可採信之處。況異
    議人於聲明異議狀亦自承：本人在意識不清之狀況下，告知
    有喝酒之情（見本院卷第3 頁反面），復於本院訊問時供稱
    ：我是喝了酒之後，我有騎乘機車從福和橋騎到林森路，這
    一段我的確有騎車，我騎到林森路就停下來休息，就被警察
    抓了等語（見本院卷第37頁反面），益徵異議人確有酒後騎
    車之事實無疑，是異議人前開所辯，要係事後卸責之詞，難
    以採信。
  (二)按94年2 月5 日公布，95年2 月5 日施行之行政罰法第1 條
    規定「違反行政法上義務而受罰鍰、沒入或其他種類行政罰
    之處罰時，適用本法。但其他法律有特別規定者，從其規定
    」，足認行政罰法係屬行政罰之基本法，而道路交通管理處
    罰條例本質上係屬行政罰，此由該條例中就交通違規行為所
    定法律效果包括罰鍰、吊扣證照裁罰等行政罰觀之甚明（參
    照行政罰法第1 條、第2 條將罰鍰、吊扣證照處分均定為行
    政罰），是違反道路交通管理處罰條例之裁罰事件，自有行
    政罰法之適用。
  (三)又按行政罰法第26條規定：「一行為同時觸犯刑事法律及違
    反行政法上義務規定者，依刑事法律處罰之。但其行為應處
    以其他種類行政罰或得沒入之物而未經法院宣告沒收者，亦
    得裁處之。前項行為如經不起訴處分或為無罪、免訴、不受
    理、不付審理之裁判確定者，得依違反行政法上義務規定裁
    處之。」，此即所謂一事不二罰之原則。所謂「其他種類行
    政罰」，係指違反行政法上之義務應受「裁罰性」之「不利
    處分」，依行政罰法第2 條規定，包括限制或禁止行為之吊
    扣證照處分。究其立法目的，一行為同時觸犯刑事法律及違
    反行政法上義務規定時，由於刑罰與行政罰同屬對不法行為
    之制裁，而刑罰之懲罰作用較強，故依刑事法律處罰，即足
    資警惕時，實無一事二罰再處行政罰之必要，且刑事法律處
    罰，由法院依法定程序為之，較符合正當法律秩序，應予優
    先適用，但罰鍰以外之沒入或其他種類行政罰，因兼具維護
    公共秩序之作用，為達行政目的，行政機關仍得併予裁處。
    即道路交通主管機關對於汽車駕駛人之酒後駕車行為，依上
    開道路交通管理處罰條例第35條第1 項第1 款規定予以裁罰
    ，係對行為人違反行政法上義務規定之行政罰，且該條例關
    於一行為同時觸犯刑事法律及違反行政法上義務規定者，並
    無特別規定，是以，汽車駕駛人酒後駕車行為，經測試檢定
    酒精濃度超過規定標準，同時涉犯刑法第185 條之3 之公共
    危險罪嫌者，道路交通主管處罰機關除有上開行政罰法第26
    條第1 項但書規定，得處以其他種類行政罰之情形外，關於
    罰鍰部分，即應依上開行政罰法第26條及道路交通管理處罰
    條例第10條規定，移送地方法院檢察署處理，於移送後，非
    有上開行政罰法第26條第2 項所定不起訴等事由，得依違反
    行政法上義務規定裁處者，不得再依道路交通管理處罰條例
    第35條第1 項第1 款規定，裁處行為人罰鍰之行政罰。
  (四)查異議人同一飲酒後騎乘機車之行為，除經原處分機關裁處
    「罰鍰新臺幣45,000元，吊扣駕駛執照12個月，並應參加道
    路交通安全講習」外，亦經本院以99年度交簡字第1389號判
    決判處有期徒刑3 月，如易科罰金，以新臺幣1,000 元折算
    1 日確定在案，已如前述，該酒後駕車之行為同時觸犯刑事
    法律及違反行政法上義務規定，揆諸首揭說明，基於一事不
    二罰之原則規定，罰鍰部分應依刑事法律處罰即可，自無再
    依道路交通管理處罰條例裁處之必要，原處分機關未予詳查
    ，逕以受處分人酒精濃度超過規定標準每公升0.55毫克以上
    ，對其裁處「罰鍰新臺幣45,000元」之部分，有違一事不二
    罰之原則，自難謂適法。
  (五)再按道路交通管理處罰條例第68條於94年12月14日修正公布
    ，經行政院以95年2 月27日行政院院臺交字第0950082898號
    令核定自95年3 月1 日施行，而本件行為時及裁決時係分別
    為99年1 月28日、99年4 月12日，均在該條文修正後，是本
    件違規行為之認定，自應依行為時及裁處時之道路交通管理
    處罰條例第68條規定（即上開94年12月14日修正後之該條例
    第68條）裁處。而按修正後之第68條規定「汽車駕駛人，因
    違反本條例及道路交通安全規則之規定，受吊銷駕駛執照處
    分時，吊銷其持有各級車類之駕駛執照」（與修正前比較係
    刪除吊扣），其修正之原因乃舊法將違規駕駛人所持有各級
    車類之駕駛執照一併吊扣或吊銷失之過酷，影響人民工作及
    生活甚鉅，故依修正後規定，受吊扣駕駛執照處分時，不再
    吊扣其持有各級車類之駕駛執照，僅於受吊銷駕駛執照處分
    時，始吊銷其持有各級車類之駕駛執照。是以，本件違規時
    異議人係騎乘重型機車，其依法所受之處分應為限制騎乘機
    車之權利，而應吊扣重型機車駕駛執照，始符修正後第68條
    規定之意旨，然因異議人並未領有重型機車駕駛執照，於此
    情形，自無從處以異議人吊扣重型機車駕駛執照之處分，惟
    原處分機關依交通部相關函釋（95年5 月3 日交路字第0950
    030639號函、94年9 月15日交路字第0940051433號函、89年
    8 月30日交路89字第008861號函），以該條例第68條規定，
    修正後僅刪除「吊扣」規定，並無修正吊銷規定，認仍應吊
    扣（銷）駕駛執照等語，顯然違反該條例第68條修正理由之
    意旨，且參以異議人係騎乘重型機車，如因此吊扣異議人之
    小客車普通駕駛執照，此舉顯然將剝奪異議人駕駛汽車之權
    利，對異議人之權益造成極大之損害，亦與現行之道路交通
    管理處罰條例第68條之規定未合，自難謂適法。
五、綜上所述，異議人確有於前述時、地，騎乘重型機車，而有
    「汽車駕駛人酒精濃度超過規定標準（0.55毫克以上）」之
    違規行為，洵堪認定。惟原處分機關所為之罰鍰處分，未考
    量異議人已受刑事判決確定，而有違行政罰法上一事不二罰
    原則，並非適法；再原處分機關漏未斟酌上揭道路交通管理
    處罰條例第68條之修法規範意旨，遽就吊扣駕駛執照部分，
    對異議人為上開裁罰，亦有未當，本院爰將原處分關於上開
    二部分撤銷，並就此撤銷部分，均改諭知不罰。另原處分機
    關依道路交通管理處罰條例第35條第1 項第1 款、第24條第
    1 項第2 款之規定，裁處異議人應參加道路交通安全講習部
    分，係屬行政罰法第26條第1 項但書及第2 條第1 款所稱之
    其他種類行政罰，因兼具維護公共秩序之作用，為達行政目
    的，是原處分機關就此部分予以裁處，於法並無不合，異議
    人就此部分聲明異議，為無理由，爰就此部分為駁回之諭知
    。
據上論斷，應依道路交通管理處罰條例第87條第2 項，道路交通
案件處理辦法第20條，裁定如主文。
中    華    民    國    99    年    6     月    4     日
                  交通法庭    法  官  鄧雅心
以上正本證明與原本無異。
如不服本裁定，應於送達後5日內，向本院提出抗告狀。
                              書記官  王小芬
中    華    民    國    99    年    6     月    4     日

司法院資訊處製作；財團法人民間司法改革基金會備份。
